【裁判字號】    98,聲再,1
【裁判日期】    980227
【裁判案由】    聲請再審
【裁判全文】
臺灣嘉義地方法院刑事裁定               98年度聲再字第1號
聲  請  人
即  被  告  丙○○
            甲○○
            乙○○
上列聲請人即被告因違反公職人員選舉罷免法等案件，對於本院
中華民國94年度選訴字第10號確定判決（起訴案號：臺灣嘉義地
方法院檢察署94年度選偵字第27號），聲請再審，本院裁定如下
：
    主  文
再審之聲請駁回。
    理  由
一、再審之聲請意旨略以：再審聲請人即被告丙○○、甲○○、
    乙○○等3人前經判決，認定分別與陳保仁（原名陳炳仁）
    共同基於行賄之犯意聯絡，對於有投票權之人行求期約，而
    約其為投票權之一定行使，各判處有期徒刑4月、3月、3月
    ，並均諭知易科罰金折算標準，各緩刑3年、2年、2年，業
    經確定在案，另判處陳保仁有期徒刑6月，然陳保仁提起上
    訴後，迭經臺灣高等法院臺南分院、最高法院判決，最後由
    臺灣高等法院臺南分院以97年度選上更（二）字第173號判
    決陳保仁無罪，並經上訴最高法院，以97年度臺上字第52
    83號判決上訴駁回確定，已證聲請人之原判決所憑通常法院
    之裁判已經確定判決變更，且亦因發現此確實之新證據，於
    原判決法院審理時因未發現前開新證據，致未主張該有利情
    事，始被判處罪刑確定，足認應受無罪判決，是依刑事訴訟
    法第420條第1項第4款、第6款之規定，提出上開陳保仁之無
    罪判決新證據為再審之理由，提出再審之聲請云云。
二、按再審制度係為原確定判決誤認事實所設之救濟程序，旨在
    調和法安定性與真實發現之衝突，求取兩者之平衡，始能獲
    致真實之安定性。而有罪之判決確定後，有左（下）列情形
    之一者，為受判決人之利益，得聲請再審︰…(四)原判決所憑
    之通常法院或特別法院之裁判已經確定裁判變更者；…(六)因
    發現確實之新證據，足認受有罪判決之人應受無罪、免訴、
    免刑或輕於原判決所認罪名之判決者，刑事訴訟法第420條
    第1項第4款、第6款定有明文。其中所謂發見確實之新證據
    ，係指該證據於事實審法院判決前已經存在，為法院、當事
    人所不知，不及調查斟酌，至其後始行發見，且就證據本身
    形式上觀察，固不以絕對不須經過調查程序為條件，但必須
    顯然可認為確實足以動搖原有罪確定判決，而為受判決人無
    罪、免訴、免刑或輕於原判決所認罪名之判決者為限。故受
    理聲請再審之最後事實審法院，應就聲請再審理由之所謂「
    新證據」，是否具備事實審判決前已經存在，為法院、當事
    人所不知，事後方行發見之「嶄新性」，及顯然可認足以動
    搖原有罪確定判決，應為無罪、免訴、免刑或輕於原判決罪
    名之「顯然性」二要件，加以審查，為判斷應否准予開始再
    審之準據（最高法院85年度臺抗字第308號、93年度臺抗字
    第98號判決意旨參照）。
三、經查：
(一)本件原確定判決係以共同被告陳保仁、丙○○、甲○○、乙○○等之供述，暨共同被告分別以證人身分之證述、證人羅
    培基、羅清根、林儀圳、張裕隆、陳保復、林明洝、楊大川
    、林大全、簡妙貞、張春志、詹朝振、江振華等人之證詞，
    並有活動收支流水帳明細表等件在卷可稽，認被告陳保仁、
    丙○○、甲○○、乙○○均明知陳保仁將參選民國94年12月
    3日舉行之嘉義縣議員選舉，而在嘉義縣梅山鄉安靖社區發
    展協會（下稱安靖社區發展協會）舉辦「六星計劃」縣外觀
    摩活動及在嘉義縣大林鎮「梅莊餐廳」聚餐，另在嘉義縣梅
    山鄉過山社區發展協會（下稱過山社區發展協會）舉辦「六
    星計劃」縣外觀摩活動及在嘉義縣大林鎮「寶島餐廳」聚餐
    ，分別對有投票權之社區村民公開宣布陳保仁贊助各活動新
    臺幣（下同）5,000元，籲請村民投票支持，且陳保仁日後
    亦實際登記取得候選人資格，又其等將陳保仁贊助5,000元
    及將競選縣議員等事，向參與活動之村民公開宣布，上揭贊
    助5,000元之行為，顯出於賄選之不法目的；並說明安靖社
    區村民參加上開觀摩活動，每人須繳500元之費用，過山社
    區村民參加前開觀摩活，每人須繳300元，若將陳保仁各贊
    助該2社區舉辦上開活動之5,000元，平均分配予參加活動之
    社區村民，安靖社區村民可得40餘元、過山社區村民可得30
    餘元，達各該村民應繳費用近或逾十分之一，非惟逾法務部
    所訂查察賄選所贈財物不得逾30元之標準，且衡以一般生活
    經驗及社會常情，贊助民間社團舉辦之活動，大抵是贈送水
    果、飲料、礦泉水等物，如贊助金錢，將減輕參加活動之人
    之經費負擔，較易博取他人好感，並非係一般社交禮儀，且
    使參加各該活動之社區村民主觀上認知陳保仁贊助5,000元
    經費，係要求彼等支持參選，為投票權一定行使之某種程度
    對價，尤以參加活動之該2社區村民，在其他參選縣議員之
    候選人均未贊助上開活動經費，獨有陳保仁贊助5,000元，
    金額非低，皆有可能因此而堅定投票支持陳保仁之意向，或
    改變原投票意向，轉而支持陳保仁，是陳保仁贊助上開社區
    活動經費各5,000元之行為，仍具有與投票權為一定行使之
    對價關係，並審酌為維護選舉之公平性，端正不法賄選之風
    氣，對於以不正手段訴諸金錢、財物之賄選行為，應依法嚴
    以杜絕，上開認定，應不悖離國民之法律感情與認知，且合
    於社會一般生活經驗，因而認聲請人即被告丙○○、甲○○
    、乙○○分別共同與陳保仁對於有投票權之人，行求賄賂，
    而約其投票權為一定之行使，均係犯修正前公職人員選舉罷
    免法第90條之1第1項之對於有投票權之人行求賄賂罪等情，
    此有聲請人提出之本院94年度選訴字第10號判決書乙份在卷
    可稽，又該判決有關聲請人丙○○、甲○○部分於95年5月
    16日確定，乙○○部分則於95年10月17日因撤回上訴確定，
    此亦有該3人之臺灣高等法院被告前案紀錄表各1份存卷可佐
    。
(二)按法院於前後判決，就共犯（含對立共犯）相關證據之採酌
    或事實之認定有歧異者，各該判決就此歧異之點，相互間並
    無拘束力，蓋判決之效力僅及於該判決之被告，而不及於任
    何被告以外之人（最高法院95年台抗字第502號裁定意旨參
    照），本件聲請意旨所陳原審判決之共同被告陳保仁另經法
    院判決無罪確定，然細究確定判決內容，係認定陳保仁確曾
    應允贊助上揭2社區觀摩活動5,000元，並參加餐會，然依丙○○、乙○○、張裕隆等人之證述，可知陳保仁應允贊助安
    靖社區及過山社區發展協會縣外觀摩活動各5,000元，均係
    被動為之，並非主動提出要求，且丙○○與甲○○曾在安靖
    社區發展協會縣外觀摩活動之車上公開宣布贊助該次活動經
    費之單位及個人，其中包括陳保仁贊助之5,000元尚未收到
    ；另乙○○於過山社區發展協會縣外觀摩活動途中，在遊覽
    車上以麥克風向在場之林大全、楊大川、張春志、林明洝及
    簡妙貞等參加之社區村民，公開宣布「陳保仁贊助5,000元
    ，希望大家投票支持陳保仁參選縣議員」等語，此等行為不
    過係丙○○、甲○○及乙○○等人自發性之行為，均尚乏積
    極證據足認陳保仁所為係刻意主動贊助經費，以換取選民支
    持，非屬賄選行為，並且衡諸陳保仁縱曾於各該社區發展協
    會於觀摩活動後舉行餐會時，發言表明參選縣議員乃至請求
    與會者支持，亦僅係一般有意參選公職者推銷自己提高其知
    名度之作為，與賄選行為之約使有投票權人為投票權一定之
    行使者，尚屬有間，而認陳保仁之行為應屬無罪，此有臺灣
    高等法院臺南分院97年度選上更（二）字第173號判決乙份
    在卷為按，揆以前揭說明，此無罪判決之理由，對於丙○○
    、甲○○、乙○○3人之判決並無拘束力，即丙○○、甲○○、乙○○等人上開要求選民支持陳保仁之自發性客觀行為
    是否評價為上開行求賄選之犯罪不法構成要件，法院於審理
    時仍得為不同之認定。又丙○○於原審審理時坦承有打電話
    向陳保仁要求贊助5,000元，並指示甲○○向參加縣外觀摩
    活動之村民宣布陳保仁贊助前情；被告甲○○亦坦承有向參
    加活動之安靖社區村民宣布陳保仁贊助活動經費情事；而被
    告乙○○亦坦認有向參加縣外觀摩活動之過山社區村民宣布
    陳保仁贊助活動費用5,000元等情，此犯罪事實之認定與陳
    保仁前揭無罪判決之認定，並無二異，顯無法遽以陳保仁之
    無罪判決推翻聲請人原確定判決所為事實之認定。再者，陳
    保仁前揭無罪之確定判決亦非聲請人丙○○、甲○○、乙○○原確定判決所憑之裁判，與首揭刑事訴訟法第420條第1項
    第4款規定，亦非相符。
(三)又採證認事係屬事實審法院之職權，法院憑以認定犯罪事實
    之證據，並不以直接證據為限，即綜合各種直接、間接證據
    ，本於推理作用，為其認定犯罪事實之基礎，如不違背經驗
    法則與論理法則，亦非法所不許（最高法院93年度臺非字第
    73號判決意旨參照）。上開陳保仁是否與各聲請人共同行求
    賄選，經原審綜合卷內相關證據，並衡諸經驗法則，推論並
    詳加論述其等行為符合行求賄選罪之構成要件，已於前述，
    即原審已審究聲請人及陳保仁於犯罪時之客觀情狀與主觀認
    知，並詳述其等各與陳保仁成立共同正犯之理由，並就陳保
    仁是否同為共同正犯等證據，業經原審法院本其自由心證予
    以取捨及判斷，復說明所憑之經驗法則與論理法則，為其認
    定犯罪事實之基礎，聲請人未提出原審判決有何漏未審酌之
    處，僅法院間對於陳保仁是否主動贊助經費，爭取選民支持
    一節，認定有異，並且對於贊助5,000元之客觀事實，是否
    足以達到賄賂之不法利益對價關係，所執法律見解，各為闡
    釋說明，而容有不同，即僅事後其他法院對此持相異評價，
    而因判決間並無相互拘束之效力，不能以此為由聲請再審，
    況且陳保仁經法院判處無罪之確定判決，並非聲請人於原審
    判決當時已經存在或審判當時不及調查審酌，至其後始發見
    之新證據，換言之，本件聲請意旨僅執以陳保仁之無罪判決
    為聲請再審之證據，然有關陳保仁是否共同涉犯行求賄選罪
    嫌，於原審已詳加調查，並依法認定，非聲請人於判決前所
    不知，未經發現，於事實審法院判決後，始行發現之新證據
    ，核與「嶄新性」之要件，洵屬不符。又上開臺灣高等法院
    臺南分院97年度選上更（二）字第173號判決理由亦詳述：
    「丙○○、甲○○及乙○○等人自發性之行為（公開告知陳
    保仁參選及贊助等事實），並無證據可資證明丙○○、甲○○及乙○○等人上開行為係出於被告（即陳保仁）之要求或
    暗示，是參加上開觀摩活動之安靖及過山社區村民縱使因此
    知悉被告曾贊助該活動5,000元，或知悉被告已有意參選縣
    議員，亦難遽行推斷被告與丙○○、甲○○及乙○○等人有
    共同犯意聯絡，以其贊助活動經費約使各該社區發展協會參
    與活動之村民如何於94年縣議員選舉時為投票權一定之行使
    」等語，亦未直指聲請人並未構成犯罪，即就聲請人提出該
    陳保仁無罪確定判決之本體形式上觀察，客觀上無該當顯然
    可認足以動搖原有罪確定判決，而應為無罪、免訴或輕於原
    判決罪名之「確實性」要件，與確實新證據之「確實」含義
    ，亦非相符，聲請人執以該無罪判決，遽為聲請再審，與前
    揭刑事訴訟法第420條第1項第6款規定之新證據意義，容未
    相當。
四、綜上所述，本件聲請人據以聲請再審之證據，為事實審法院
    判決前已經存在，並經原審法院調查斟酌，並非判決後始經
    發見，且亦非原判決所憑之裁判，另聲請意旨亦未指出原確
    定判決認定事實有何違誤之處，復未提出任何符合刑事訴訟
    法第420條第1項所列之聲請再審之原因證據。揆諸前揭說明
    ，本件聲請再審為無理由，應予駁回。
據上論斷，應依刑事訴訟法第434條第1項，裁定如主文。
中    華    民    國    98    年    2     月    27    日
                  刑事第二庭審判長法  官  沈福財
                                  法  官  盧怡秀
                                  法  官  林青怡
上列正本證明與原本無異。
如不服本裁定，應於裁定送達後5日內向本院提出抗告狀（應附
繕本）。
中    華    民    國    98    年    2     月    27    日
                                  書記官  李佳惠


司法院資訊處製作；財團法人民間司法改革基金會備份。
